【裁判字號】    99,勞訴,49
【裁判日期】    991130
【裁判案由】    確認僱傭關係存在等
【裁判全文】
臺灣士林地方法院民事判決              99年度勞訴字第49號
原      告  崔鳳鳴
訴訟代理人  賀華谷律師
被      告  大都會汽車客運股份有限公司
法定代理人  惠肇洪
訴訟代理人  薛進坤律師
            楊順安
            陳昆池
上列當事人間確認僱傭關係存在等事件，本院於民國99年11月12
日言詞辯論終結，判決如下：
    主  文
原告之訴駁回。
訴訟費用由原告負擔。
事 實 及 理 由
壹、原告起訴主張：(一)原告自民國97年8 月13日起服務於被告大
    都會汽車客運股份有限公司（下稱大都會汽車客運公司），
    擔任大客車駕駛一職，於99年1 月18日上完當日班次後，遭
    被告公司無預告解僱，要求即日起不用再到公司上班，所持
    理由為原告在1 年內發生有責肇事案件3 件，違反被告公司
    之工作規則行車事故處理要點第25條之9 項，惟上述3 件肇
    事案件，主要是因其他車輛違規在先，而導致原告不及反應
    ，且均未發生有人員重大傷害，被告公司單以肇事次數做為
    解僱員工的標準，而不以客觀標準來評量原告違反工作規則
    之事件情節是否重大，顯有違背勞動基準法之規定和精神。
    按勞工違反勞動契約或工作規則情節重大者，雇主得不經預
    告終止契約，勞基法第12條第1 項第4 款定有明文，然所謂
    「重大」，除應評估勞工是否有可歸責事由外，尚應進一步
    擴及其他社會性因素，其判斷標準應為勞工該違反勞動契約
    或工作規則之事由，是否已經嚴重達期待雇主繼續勞動契約
    給付工資至預告期滿，已成為不可期待之狀況，或繼續勞動
    契約對雇主有造成損害之虞，非採取此等非常手段不能防免
    之，如是始足當之，然查被告公司所指3 次事故，其中第1
    次發生於98年3 月4 日，主要是因為前方的計程車突然緊急
    剎車，原告原可隨之剎住車輛並避免追撞，但因擔心車上站
    立的乘客會因此而跌倒受傷，故未踩死剎車才輕微撞及前車
    ，但此確實避免了人員受傷，第2 次事故發生於98年6 月4
    日，因有小客車在劃有紅線路段違規停車，原告於倒車時不
    慎擦撞，但亦無人員受傷，第3 次事故發生於99年1 月12日
    ，原告追撞主因係前車在過了十字路中點之後，突然剎車準
    備左轉而導致事故，惟當日原告係臨時調動來接替上班，並
    駕駛非平日所駕駛車輛，且據該車輛原駕駛事後告知其剎車
    原本就有問題，又事後檢查該車輛之剎車能力，不及一般正
    常的70% ，而此事件亦未造成人員重大傷害，是知上述3 次
    事故均未有重大傷害發生，被告公司卻在未預告之情況下即
    刻解僱原告，顯完全未考量擴及其他社會性因素，以判斷該
    違反勞動契約或工作規則之事由，是否嚴重達期待雇主繼續
    勞動契約給付工資至預告期滿而已成為不可期待之狀況，況
    本件原告發生肇事之時間，有兩次在新處理要點公佈之前，
    且一般年度考績或獎懲之計算年度，均以同一年度計算，而
    原告發生肇事的前2 次是在98年度、後1 次是在99年度，復
    未「致人受傷或摔傷乘客」，是被告即便是以新公佈的處理
    要點對原告以1 年內發生3 次有責事故為解僱處分，亦不合
    其規定，被告公司之解僱顯不合法；(二)原告遭被告公司違法
    解僱後，被告公司並未支付原告從99年1 月1 日至1 月18日
    之薪資，且拒絕發給98年度之年終獎金，使原告生活頓時陷
    入困境；原告之平均月薪為新台幣（下同）4 萬5 千元，實
    領金額因上班日數而有增減，其中雖包含多項津貼，但只要
    正常上班，各項所得均屬可期待之給付薪資，故以平均值計
    算應為合理，原告遭違法解僱至今，復無工作收入，則依民
    法第487 條規定，乃被告單方面拒絕原告提供勞務，原告自
    得請求被告按月給付平均薪資，且只要被告公司通知，原告
    亦願隨時提供勞務。綜上，被告公司以極為主觀的評斷來解
    僱原告，顯已違反勞基法規定，且其拒絕發給上述薪資及年
    終獎金，造成原告遭受到不合法且無理之對待，係屬確實，
    爰提起本件訴訟，請求確認兩造僱傭關係存在，及請求被告
    公司給付原告99年1 月1 日至1 月18日之薪資及98年度之年
    終獎金、自99年1 月19日起至原告復職之日止按月給付薪資
    等語。並聲明：(一)確認原告與被告間之僱傭關係存在；(二)被
    告應給付原告5 萬7 千元及自99年2 月5 日起至清償日止，
    按年息5 ％計算之利息；(三)被告應自99年1 月19日起至原告
    復職之日止，按月給付原告4 萬5 千元，及各自應給付日之
    翌日起至清償日止，按年息5 ％計算之利息等語。
貳、被告則以：(一)被告公司為大眾運輸服務業，所有營運行為均
    受臺北市政府交通局之管制，主管機關甚至連駕駛員之選任
    標準、駕駛行為、服務態度等均定有嚴格管理標準，倘若駕
    駛員違反相關規則，輕則罰款重則吊扣車輛牌照，再者，被
    告公司身負乘客運送安全之責，對於不適任之駕駛員必須從
    嚴篩選並建立淘汰機制，是以基於主管機關之要求與乘客安
    全之考量，被告公司對於駕駛員之選任與要求自不能與其他
    行業等同視之。查原告分別於98年3 月4 日、6 月16日及99
    年1 月12日肇事，因原告1 年內後車追撞前車兩次、有責肇
    事3 次，不僅違反行車事故處理要點第25條之9 項規定，更
    屬勞動基準法第12條第1 項第4 款所定違反勞動契約、工作
    規則情節重大之情形，被告公司於99年1 月22日發佈解僱令
    予以解僱，於法並無不合，按依被告公司行車事故處理要點
    第25條之9 項規定：「後車追撞前車，路口未減速、轉彎未
    減速致人受傷或摔傷乘客者，1 年內再犯者解僱」，該款所
    規定「後車追撞前車」，並不以「致人受傷或摔傷」為必要
    ，該行車事故處理要點於97年6 月11日經勞資協商後通過，
    並於同月19日公告周知，原告自97年8 月13日起任職於被告
    公司，嗣後修正處理要點時就上開第25條之9 項規定亦無修
    正，原告當然有該處理要點之適用，而原告前述3 次肇事：
    1 、98年3 月4 日之肇事係因原告未保持安全距離，以致追
    撞前車，原告必須負100%的責任，雙方以2 萬6 千550 元達
    成和解，除原告自行負擔1 萬元之分擔額外，其餘由被告公
    司投保之意外險賠償，2 、98年6 月16日原告倒車疏忽而擦
    撞他車，雖非全責但有大部分責任，原告與被害人自行和解
    而結案，3 、99年1 月12日之肇事係因原告未保持安全距離
    ，以致追撞前車，原告必須要負100%的責任，雙方以10萬元
    達成和解，除原告自行負擔2 萬元之分擔額外，其餘由被告
    公司投保之意外險賠償，本件原告於起訴狀既已承認有前開
    肇事之情事，即與被告公司之營運目標有違，且依據臺北市
    公共運輸處委託交通大學所提出之「臺北市聯營公車營運服
    務指標評鑑」，發生駕駛員行車肇事之公司，「擦撞每件扣
    1 分」，顯見行車肇事不僅於法不容，並危及乘客與其他用
    路人之安全，更是公共運輸主管機關重點查核項目，影響被
    告公司能否繼續取得路權之重要依據，復因原告行車肇事，
    導致被告公司對受害者必須負連帶賠償責任，縱使賠償金額
    得以投保意外險或強制責任險方式分散風險，承保公司也因
    此提高保險費，增加被告公司之營運成本，並損及被告公司
    之信譽，原告明知其行為對被告公司之影響，卻屢勸不聽、
    一再違規，被告公司難期以解僱以外之懲戒方法，繼續維持
    雙方之僱傭關係；(二)年終獎金為被告公司之恩給，僅限1 月
    31日以前仍在職之員工方得領取，此有被告公司「年終獎金
    暨考績獎金辦法」第1.2 條可稽，原告於99年1 月22日即遭
    解僱，自無領取年終獎金之權利；原告主張其每月平均薪資
    為4 萬5 千元，並未提出證據證明，且本案係請求確認僱傭
    關係存在，縱認原告主張有理由，請求之薪資亦非每月平均
    薪資，諸如加班費、津貼、獎金等，不應包括在內；又其請
    求自99年1 月19日起至復職日止按月給付薪資，惟若原告曾
    到他處工作或領取薪資，能否符合民法第487 條規定，他處
    領取之薪資應否抵銷，亦屬有疑等語，資為抗辯。並聲明：
    原告之訴駁回。
參、得心證之理由：
一、原告自97年8 月13日起服務於被告大都會汽車客運公司，擔
    任大客車駕駛，於99年1 月18日上完當日班次後，經口頭告
    知解僱而未再至被告公司上班，嗣被告公司於99年1 月22日
    正式發布解僱令（載明解僱生效日期為「99年1 月22日」、
    解僱原因為「依行車事故處理要點第25條之9 項：後車追撞
    前車，路口未減速、轉彎未減速致人受傷或摔傷乘客者記大
    過1 次，1 年再犯者解僱」）等情，為兩造所不爭執，並有
    被告公司99年1 月22日解僱令（見本院99年度湖勞調字第23
    號卷《下稱勞調字卷》所附之被證6 ）在卷可參；
二、原告主張被告公司依其行車事故處理要點第25條之9 項解僱
    原告，違背勞動基準法之規定和精神，乃違法解僱，而起訴
    請求確認兩造僱傭關係存在，並為如聲明所示之給付，則為
    被告公司所爭執，並以前詞置辯。本件首要爭點厥為：被告
    公司有無終止兩造勞動契約之正當理由？茲論述如下：
(一)、按勞動基準法第12條第1 項第4 款規定，勞工有違反勞動契
    約或工作規則，情節重大者，雇主得不經預告終止契約。在
    現代勞務關係中，因企業之規模漸趨龐大，受僱人數超過一
    定比例者，僱主為提高人事行政管理之效率，節省成本，有
    效從事市場競爭，就工作場所、內容、方式等應注意事項，
    及受僱人之各種工作條件，通常訂有共通適用之規範，俾受
    僱人一體遵循，此即「工作規則」，勞工與雇主間之勞動條
    件依工作規則之內容而定，有拘束勞工與雇主雙方之效力，
    除該工作規則違反法律強制規定或團體協商外，當然成為僱
    傭契約內容之一部；而所謂「情節重大」，係指因該事由導
    致勞動關係進行受到干擾，有賦予雇主立即終止勞動契約關
    係權利之必要，雇主所為之懲戒性解僱與勞工之違規在程度
    上核屬相當，勞工之違規行為態樣、故意或過失違規、對雇
    主及所營事業所生之危險或損失、勞雇間關係之緊密程度、
    勞工到職時間之久暫等，均得為是否達到懲戒性解僱之衡量
    標準，且是否情節重大與有無發生重大損失，應屬兩事，蓋
    不可能在發生具體危險時，始思補救措施。
(二)、次按被告公司訂有「行車事故處理要點」，由工會代表參與
    之法制小組討論通過後公告等情，有被告提出之簽呈、法制
    小組會議記錄及出席委員簽到單、通告等件（見本院99年度
    勞訴字第99號卷《下稱勞訴字卷》所附被證16、17）附卷可
    稽，該處理要點屬經勞資雙方協商同意之工作規則甚明；又
    原告自97年8 月13日起任職於被告公司，而上開處理要點曾
    分別於97年6 月19日、98年7 月15日、98年9 月23日修正，
    且各次修正版本第25條之9 項均一致規定：「後車追撞前車
    ，路口未減速、轉彎未減速致人受傷或摔傷乘客者，1 年內
    再犯者解僱」等情，亦有各次修正之行車事故處理要點（見
    勞調字卷所附被證1 、勞訴字卷所附被證16、17）在卷可考
    ，則原告任職被告公司期間如發生行車事故，有該工作規則
    規定之適用無疑。
(三)、查本件原告分別於98年3 月4 日、98年6 月16日及99年1 月
    12日之上班時間，駕駛被告公司營業大客車發生行車事故，
    3 次事故之肇事經過及原因分別為「原告行駛至肇事處，前
    車頭撞及前方對造車輛而肇事」、「對造車輛在劃有紅線路
    段臨時停車、原告倒車時未注意」、「原告行駛至肇事路口
    ，因未保持安全距離，前車頭撞及同向欲左轉之對造車輛」
    等情，有本院向臺北市政府警察局交通警察大隊調取之道路
    交通事故處理卷宗，及被告提出之處理報告等件（見勞調字
    卷所附被證3 至5 、勞訴字卷所附臺北市政府警察局交通警
    察大隊99年9 月30日函暨附件）附卷可稽，是原告於98 年3
    月至99年1 月之未及1 年期間，不唯有3 件肇事紀錄，且其
    中屬於後車追撞前車者即有兩次（即第1 、3 次事故），已
    該當於上開處理要點第25條之9 項規定「後車追撞前車...1
    年內再犯者解僱」之要件。
(四)、至原告雖質稱：上述3 件事故之發生，主要是因其他車輛違
    規在先，而導致原告不及反應，且均未發生有人員重大傷害
    之情形，第3 次事故更係原告臨時調動接替車輛之剎車原本
    就有問題；另所謂「1 年內」應如同考績或獎懲之計算年度
    ，而前述第1 、2 次事故是在98年度，第3 次事故是在99年
    度，並非均在同1 年內云云。惟查：１、如前述第1 、3 次
    事故均因原告後車追撞前車，而無論對造車輛是否確如原告
    主張亦有突然剎車之肇事原因，如原告確有保持安全距離，
    當足以應變而不致發生追撞情事；又原告所謂第3 次事故係
    原告臨時調動接替之車輛之剎車本有問題云云，則無任何證
    據可實其說，難信為真實，不得因認原告並無肇事責任；２
    、被告公司行車事故處理要點第25條之9 項係規定：「後車
    追撞前車『，』路口未減速、轉彎未減速致人受傷或摔傷乘
    客者，1 年內再犯者解僱」，觀諸該規定內容，關於肇事因
    素分為前、後兩段，僅後段「路口未減速、轉彎未減速」須
    有「致人受傷或摔傷乘客」之結果要件，前段「後車追撞前
    車」則無，又行車事故處理要點係身為汽車客運業者之被告
    公司為維護乘客及用路人安全而定，並非單純為懲處駕駛員
    而定，則該條款所規定之「1 年內」，當以各次事故之實際
    相隔時間是否1 年為斷，而非以考績年度計算，俾使駕駛員
    時時注意交通安全，是本件原告主張其前揭事故均未發生人
    員重大傷害，且98年3 月4 日發生之第1 次事故與99年1 月
    12日發生之第3 次事故，分別係在98年度、99年度，並非1
    年內再犯，而不該當於行車事故處理要點第25條之9 項之解
    僱要件，均屬無稽，一併敘明。
(五)、再被告公司為大眾運輸服務業，就駕駛員之選任標準、駕駛
    行為、服務態度等當定有嚴格之管理標準，而行車未保持安
    全距離占交通事故原因之大宗，被告公司將之特別約定為解
    僱事由，並賦予駕駛員1 年內有兩次該種違規始該當於解僱
    要件之機會，尚難認該工作規則內容有何顯失公平之情形，
    而本件原告未思警惕，一再違規，枉顧其行為造成乘客及用
    路人之危險，並對經營汽車客運業之被告公司商譽造成相當
    損害，難謂無違反工作規則情節重大之情事；參以原告於98
    、99年間，除上述3 次事故外，並有多次未依規定靠站、行
    車過站不停、使用手機、超速之紀錄，有被告提出之獎懲表
    （見勞訴字卷所附被證18）在卷可按，未見原告因身為大眾
    運輸駕駛而戒慎自持，實難責令被告公司繼續僱傭關係。
三、綜上所述，被告公司以原告該當於其公司行車事故處理要點
    第25條之9 項所定解僱要件，符合勞動基準法第12條第1 項
    第4 款關於勞工違反工作規則情節重大之規定，而不經預告
    終止契約，洵屬有據，兩造間勞動契約業因被告公司行使終
    止權而告消滅，則本件原告起訴請求確認兩造僱傭關係存在
    ，及以此為前提請求被告公司為如聲明所示之給付，均無理
    由，應予駁回。
肆、本件判決基礎已臻明確，兩造其餘攻防方法及訴訟資料經本
    院斟酌後，核與判決結果不生影響，故不另一一論述，附此
    敘明。
伍、據上論結，原告之訴為無理由，依民事訴訟法第78條，判決
    如主文。
中    華    民    國    99    年    11    月    30    日
                  民事第一庭  法  官  孫曉青
以上正本證明與原本無異。
如對本判決上訴，應於判決送達後20日內向本院提出上訴狀，若
委任律師提起上訴者，應一併繳納上訴審裁判費，否則本院得不
命補正逕行駁回上訴。
中    華    民    國    99    年    12    月    7    日
                              書記官  詹佳佩

司法院資訊處製作；財團法人民間司法改革基金會備份。
